臺灣高雄地方法院民事判決　九十一年度訴字第一○二六號
　　原　　　告　　乙○○
　　被　　　告　　甲○○
右當事人間債務人異議之訴事件，本院判決如左：
    主    　文
本院民事執行處民國九十年度執字第三三一一六號強制執行程序應予撤銷。
訴訟費用由被告負擔。
    事實及理由
一、原告起訴主張：被告援用鈞院民國八十七年度票字第一六四五九號民事裁定，聲
    請就原告服務於台灣電力公司興達燃煤儲運場每月之應領薪津為強制執行，並自
　八十八年八月起開始執行，迄九十年八月止，債權額尚餘新台幣（下同）一百一
    十三萬六千九百九十四元，被告遂接續聲請鈞院以九十年度執字第三三一一六號
    執行程序續為執行，惟事實上原告並未積欠被告任何債務，蓋兩造與訴外人賴秀
    雄之前共同集資於大陸東莞市創設宏明鞋業有限公司（下簡稱：宏明公司），總
    資本額一千二百萬元，分成十二股，被告占其中二股，共出資二百萬元，被告出
    資後要求原告開具二百萬元之同額本票為出資憑證，此即本件本票開立之由來，
    後來該公司經營不善而結束營業，所有資金虧損殆盡，被告因不甘投資失敗，竟
    將該本票聲請裁定，進而執行原告之薪津，被告明知該本票僅係出資憑證卻持之
    聲請裁定實際執行原告之財產，顯係惡意執票人，不得享有票據上之權利，爰依
    強制執行法第十四條之規定，提起本件債務人異議之訴。並聲明：求為判決如主
    文所示。
二、被告則以：伊並未參與創設大陸東筦市宏明公司，亦不認識訴外人賴秀雄，本件
    原告簽發之二百萬元本票是因原告向被告借貸二百萬元而於八十六年九月十五日
    開票，到期日為八十六年十二月十五日，若僅是出資憑證，何須指定到期日？而
    宏明公司原本係原告與賴秀雄合夥經營，實際在大陸經營者為賴秀雄，兩造係台
    灣電力公司同事，原告因要擴充工廠規模才邀被告於八十七年間前往大陸參觀旅
    行，被告雖有在大陸東筦市簽下姓名及要投資的事，但因回台後認為工廠在大陸
    風險過大，遂拒絕加入。本票到期日係在被告前往大陸之前，足見，本張本票與
    投資一事無關。並聲明：請求駁回原告之訴。
三、兩造不爭執之事實：
  (一)本件面額二百萬元，發票日為八十六年九月十五日，到期日為同年十二月十五日
    ，並免除作成拒絕證書之本票，係原告簽發交付被告執有，被告於八十七年十二
    月間持該本票聲請本院裁定准予強制執行，經本院以八十七年度票字第一六四五
    九號裁定准許得為強制執行後，被告曾先後聲請本院以八十八年度執字第二三二
    二六號及八十九年度執字第三六一五五號對原告名下財產強制執行，因未能完全
    受償，經本院民事執行處發給債權憑證，現以本院九十年執字第三三一一六號執
    行命令扣押原告在台灣電力公司興達燃煤儲運場之薪津執行中，業經本院依職權
    調閱本院民事執行處九十年執字第三三一一六號強制執行卷宗查明屬實，並有系
    爭本票影本、本院八十七年度票字第一六號民事裁定，本院民事執行處九十年十
    月三十日九十高貴民恭九十執字第三三一一六號執行命令附卷可稽。
  (二)被告係於八十七年一月十五日及三月二十七日出境前往大陸，業據被告提出之護
    照影本附卷，並經本院依原告聲請調取內政部警政署入出境管理局查明被告入出
    境紀錄屬實，有該局九十一年八月二十一日境信昌字第０九一００六三四九二號
    函送之出入境紀錄表在卷可憑。
  (三)被告於八十八年五月四日簽發，面額三十萬元，到期日為八十八年五月四日之本
    票一紙向原告調現三十萬元，原告並交付其簽發，指定付款人為被告，發票日八
    十八年五月五日之同額支票貸予被告，嗣被告屆期未清償，原告乃持被告簽發之
    該本票聲請本院裁定准許強制執行，有原告提出之支票影本、本票影本、本院九
    十一年票字第七四七二號民事裁定及橋頭鄉農會交易明細表附卷足參。
  (四)被告曾先後於八十六年十二月十六日及八十七年一月二十日至慶豐商業銀行高雄
    分行匯款四十六萬二千零五十元、四十三萬元至賴秀雄帳戶，有慶豐商業銀行匯
    款委託書證明聯二紙附卷可證。
四、是本件應審酌之爭點乃：系爭本票是否為原告向被告借貸而簽發？經查：
  (一)按本票固為無因證券，票據債務人不得以自己與發票人或執票人前手間所存在之
    抗辯事由，對抗執票人。然票據債務人非不得以自己與執票人間所存之抗辯事由
    對抗執票人，此觀票據法第十三條上段之反面解釋而自明。又如票據債務人一旦
    提出其基礎原因關係不存在之對人抗辯，執票人自應就該基礎原因關係存在之積
    極事實，負舉證責任。又當事人主張有金錢借貸關係存在，須就其發生所須具備
    之特別要件即金錢之交付及借貸意思表示互相一致負舉證之責任，若僅證明有金
    錢之交付，未證明借貸意思表示互相一致者，尚不能認為有金錢借貸關係存在。
    最高法院八十一年度台上字第八七九號判決、及八十一年度台上字第二三七二號
    判決意旨可資參照。
  (二)原告主張系爭本票係作為被告投資宏明公司之投資憑證，兩造間並無原因債權債
    務關係存在，惟為被告所否認，並以前揭情詞置辯。則依前揭說明，被告仍應就
    此基礎原因關係即借貸關係存在之積極事實，負舉證責任。
  (三)又按當事人主張有利於己之事實者，就其事實有舉證之責任，為民事訴訟法第二
    百七十七條前段明文規定。稱消費借貸者，謂當事人約定一方移轉金錢或其他代
    替物之所有權於他方，他方以種類、品質、數量相同之物返還之契約；又消費借
    貸，因金錢或其他代替物之交付而生效力，民法第四百七十四條及修正前民法第
    四百七十五條分別定有明文，嗣民法第四百七十五條雖於民法債編八十八年四月
    二十一日修正公布（八十九年五月五日實施）時遭刪除，惟依民法債編施行法第
    一規定，該施行法既未特別規定上開刪除對於修正施行前之債亦有適用，則於八
    十九年五月五日前所發生之借貸債務，仍有修正前民法第四百七十五條規定之適
    用。準此，本件系爭本票之發票日及到期日分別為八十六年九月十五日、十二月
    十五日，被告抗辯係在八十六年間借貸予原告，是本件兩造爭執之借貸關係是否
    存在應係在八十六年間，應堪認定。是依前開說明，被告自應就其與原告間有借
    貸關係存在及有交付系爭借款予原告之事實負舉證責任。
  (四)然查，被告於本院九十一年四月二十五日言詞辯論筆錄中先抗辯：「二百萬的債
    權存在，是原告開公司向我借款二百萬元，不是出資額」、「（問：二百萬元有
    無交給原告本人？）有」（見該次言詞辯論筆錄），嗣於九十一年六月三日第一
    份答辯狀中則改稱：「訴外人賴秀雄當時我並不認識，是原告在向我借錢時，指
    定我匯款到賴秀雄帳戶」等語，經本院訊之除了本件匯款至賴秀雄帳戶的款項外
    ，有無另外交付款項給原告？被告則稱：「我和原告金錢往來很久，他都開票向
    我調現，也有介紹別人向我借，之前都有借有還，是原告要求我將錢匯入賴秀雄
    的帳戶，我錢是借給原告」等語（見本院九十一年七月九日言詞辯論筆錄），本
    院詢問為何匯入賴秀雄帳戶之二筆款項總計僅為八十九萬二千零五十元？且匯款
    日期為八十六年十二月十七日及八十七年一月二十日，均為系爭本票發票日及到
    期日之後？被告先稱：「是原告要求的，我才匯二筆款項至賴秀雄帳戶，其餘差
    額部分我要從銀行資料查明」等語（見本院九十一年九月二十四日言詞辯論筆錄
    ）；嗣改稱：「庭呈花旗銀行月結單可以證明，我有領錢出來借給原告，證物三
    我匯款給賴秀雄的二筆金額與本件無關，我都是交現金給原告並未簽收及證人目
    睹」、「（問：為何你主張提出銀行支出之款項不足二百萬元？）我另外還有去
    標取互助會款，及向朋友借款總湊二百萬元借他（原告），與他約定月息一分半
    ，原告有拿現金給我付三個月之利息，也沒有簽收之收據」、「（問：二百萬元
    是何時交給原告？）八十六年九月份」、「（問：為何花旗銀行提款有三筆是八
    十六年十二月間才提款，你的互助會是八十四年四月五日、八十五年四月及六月
    間得標會款，如何能證明有於八十六年九月份借款給原告？）我八十六年九月份
    是標我姊姊蔡秋菊的會，如果我沒借錢給原告，他不可能開票給我」及「我之前
    說賴秀雄二筆匯款是原告向我借款後要我匯入賴秀雄的帳戶是誤會，該二筆是原
    告借的，但有借有還，何時還的我記不清楚了」、「（問：為何八十六年間的借
    款沒有還，八十七年的有還，如何確定原告是還那一年的借款？）因為每筆金額
    不同，原告有還的話我會將本票還給他」等語在卷（見本院九十一年十一月七日
    言詞辯論筆錄）。綜上被告歷次供述可見，被告先後對本件本票面額之借款究竟
    係於何時借款、何時及如何交付，與雙方約定利息如何計算之借貸過程，陳述前
    後矛盾，且核與被告提出之證據資料不符，況依被告提出之花旗銀行月結單及互
    助會單縱認可以證明被告有提領款項及標取互助會款之事實，亦不足據此認定被
    告有將提領之現金及標取之互助會款交付原告。又衡之常情，倘若原告確曾向被
    告借貸二百萬元，數目非少，被告就借貸細節應當不致忘記，參以，如原告於八
    十六年間向被告借貸之二百萬元款項尚未清償，則被告於急需用錢時自得逕向原
    告請求返還，何須尚於八十八年五月四日簽發上開面額三十萬元之本票向原告調
    用同額之即期支票，事後並依該本票裁定對原告清償三十萬元款項？此外，被告
    復未舉出其他證據證明確有交付借款二百萬元與原告之爭點事實，揆諸前開說明
    ，尚難認被告已盡舉證之責，故被告辯稱其與原告間有二百萬元之借貸關係存在
    ，因此原告才簽發同額之本票云云，自不足採。
  (五)而原告主張系爭本票係因被告投資宏明公司二股，出資二百萬元，被告為取得投
    資憑證而要求負責之原告簽發同額之本票供伊收執擔保，並據其提出被告不爭執
    之股東名簿及被告名片附卷佐證，尚非無據，堪信為真。而兩造及訴外人賴秀雄
    間投資款項之盈餘虧損尚應經其等間之合夥或是公司法退股之程序進行清算了結
    ，被告尚不得逕以借貸名義向原告求償。
  (六)綜上，原告主張兩造間並無借貸之原因債權債務關係存在，被告執有之系爭本票
    係原告簽發供作被告投資之憑證，雖為被告否認，惟依前開規定及舉證責任分配
    原則，被告既未能舉證證明兩造間確實有二百萬元之借貸關係存在，自難為有利
    被告之認定。
五、末按執行名義無確定判決同一之效力者，於執行名義成立前，如有債權不成立或
    消滅或妨礙債權人請求之事由發生，債務人亦得於強制執行程序終結前提起異議
    之訴，強制執行法第十四條第二項定有明文。查本件被告係以原告屆期未為清償
    系爭本票債權為由，依票據法第一百二十三條規定，聲請對本票裁定准許強制執
    行，經本院以八十七年度票字第一六四五九號民事裁定准予強制執行後，持上開
    本票裁定向本院聲請強制執行，經本院先後以八十八年執字第二三二二六號、八
    十九年執字第三六一五五號執行命令對原告名下之薪津強制執行，因未完全受償
    ，而發給債權憑證，被告嗣聲請本院九十年執字第三三一一六號清償票款強制執
    行事件，扣押原告在台灣電力公司興達燃煤儲運場每月應領之薪津（包括薪俸、
    各種津貼、補助費等在內）於三分之一，及工作、年終、考核、績效獎金在四分
    之三範圍內予以扣押，交由被告收取，而被告所持之執行名義，並無與確定判決
    同一之效力，且被告並無法舉證證明系爭本票債權存在，已如前述。從而原告依
    強制執行法第十四條第二項規定，請求撤銷上開強制執行程序，於法並無不合，
    應予准許。
六、本件事證已臻明確，兩造其餘未經援用之攻擊防禦方法，經審酌後尚不影響本院
    判決結果，爰不另一一論駁，附此敘明。
七、結論：本件原告之訴為有理由，依民事訴訟法第七十八條，判決如主文。
中　　　華　　　民　　　國　　九十一　　年　　　十二　　月　　十八　　　日
                              臺灣高雄地方法院民事第二庭
~B法　　　官　蘇姿月
右為正本係照原本作成。
如不服本判決，應於送達後廿日內，向本院提出上訴狀並表明上訴理由，如於本
判決宣示後送達前提起上訴者，應於判決送達後十日內補提上訴理由書（須附繕本）。
中　　　華　　　民　　　國　　九十一　　年　　　十二　　月　　十八　　　日
~B法院書記官　歐文政
